【裁判字號】    98,台上,1227
【裁判日期】    980312
【裁判案由】    貪污
【裁判全文】
最高法院刑事判決            九十八年度台上字第一二二七號
上  訴  人  台灣高等法院台南分院檢察署檢察官
上  訴  人
即  被  告  甲  ○
被      告  乙○○
上列上訴人等因被告等貪污案件，不服台灣高等法院台南分院中
華民國九十七年十一月十三日第二審更審判決（九十七年度重上
更(三)字第二二一號，起訴案號：台灣台南地方法院檢察署九十一
年度偵字第八三０八、九六九八號），提起上訴，本院判決如下
：
    主  文
原判決撤銷，發回台灣高等法院台南分院。
    理  由
本件原判決撤銷第一審關於上訴人即被告甲○、被告乙○○二人
部分之科刑判決，改判依修正前刑法牽連犯關係，從一重論處甲
○共同公務員利用職務上之機會，詐取財物罪刑（處有期徒刑七
年六月），乙○○部分則改判無罪，固非無見。
惟查（一）有罪之判決書，須將認定之犯罪事實詳記於事實欄，
然後於理由內逐一說明其憑以認定之證據，使事實與理由兩相一
致，方為合法。本件原判決認定甲○所為，係犯修正前商業會計
法第七十一條第一款（統一發票部分）、及貪污治罪條例第五條
第一項第二款利用職務上機會詐取財物罪。並於理由內說明：乙
○○並無證據證明涉有本件犯行。又刑法第二百十三條之公務員
明知不實而登載罪，係指公務員於其職務上所掌之公文書故為不
實之登載而言，其犯罪主體為職掌製作公文書之公務員。故如無
職掌製作公文書權限之公務員，利用有此權限之他公務員之不知
其事項為不實而使之登載，足以生損害於公眾或他人，無論以刑
法第二百十三條之公務員明知不實而登載罪之間接正犯之餘地。
乙○○既不能證明犯罪，甲○即無論以該罪之餘地。第一審就甲
○論以刑法第二百十六條、第二百十三條行使公務員登載不實罪
，容有未當等語（見原判決第四十頁第十三至二六行）。作為撤
銷第一審判決關於甲○部分之理由。然原判決事實欄竟記載：甲
○基於意圖為自己不法所有、行使填製不實之會計憑證及行使公
務人員登載不實文書之犯意，於民國九十年三月底某日，將後勤
課負責辦理上開無線電維修零件採購之技士乙○○叫至其辦公室
，要求乙○○提出無線電維修零件採購申請，……甲○收到三張
估價單後，於同年四月初某日，在其辦公室，將包括昭豪電機有
限公司在內三家廠商出具之上開估價單三紙交與乙○○，利用不
知情之乙○○提出有關採購ＩＣ－ＣＰＵ中央處理器等無線電維
修零件乙批之申購單，乙○○即於九十年四月四日依照甲○指示
，在其職務上所掌之台南市警察局購置財物申請單上，填載內容
為：品名「ＳＣ－一二八四功率晶體二十只、ＩＣ－ＣＰＵ中央
處理器十只、發射二極體十只、穩壓晶體八只及振盪晶體五只」
，單價分別為「新台幣（下同）一千一百元、二千四百元、八百
元、七百元、一千元」，合計六萬四千六百元，訂購廠商昭豪電
機有限公司之購置財物申請單，送後勤課不知情之財務股長莊福
星辦理書面核章，並逐級呈批而行使，致台南市警察局局長陷於
錯誤，批准在案，足生損害於台南市警察局之權益等語（見原判
決第二頁第十至十四行、第三頁第十五至二八行）。似又認定甲
○另犯刑法第二百十六條、第二百十三條行使公務員登載不實罪
，事實之記載與理由之說明不相適合，自屬判決理由矛盾。（二
）原判決就有關證據能力之認定，於理由先記載：「本院蒞庭公
訴檢察官捨棄證人乙○○調查站及偵訊筆錄不採為甲○之證據，
甲○及其辯護人並無意見。查現行訴訟制度採改良式當事人進行
主義，檢察官、被告及辯護人既均對乙○○調查站及偵訊筆錄不
採為證據。本院認乙○○前揭供述，對事實之認定不生影響，故
不採為證據」等語（見原判決第六頁倒數第三至八行）。卻又敘
述：「至乙○○於檢察官及法官前所為供述，依法自有證據能力
，而證據力之有無係法院依職權審酌之事項，原審及本院業已就
其證詞及供詞，參酌相關證人證詞及證物，依證據法則予以准駁
，是此部分所辯亦無足採」、「被告乙○○於偵查中之供證，則
認有證據能力，詳如上述；茲審閱前開乙○○之偵訊筆錄，其內
容均針對問題『上開三份估價單係何人提供給你？』來回答，似
與上開事實所認定之經過不同，就此被告甲○顯有誤會！」等語
（見原判決第三二頁第十五至十八行、第三三頁倒數第六至九行
）。認乙○○於偵查中之供證有證據能力，而採為甲○論罪之依
據，理由敘述亦前後矛盾。（三）刑事訴訟法採直接審理主義，
故採為判決基礎之證據資料，必須經過調查程序而顯現出於審判
庭者，始與直接審理主義相符，否則其所踐行之訴訟程序即屬違
背法令；又卷宗內之筆錄及其他文書可為證據者，審判長應向當
事人、代理人、辯護人宣讀或告以要旨，刑事訴訟法第一百六十
五條第一項定有明文，上開規定依同法第三百六十四條，為第二
審審判所準用，因之第二審法院自應踐行該項程序，使被告了解
該證據之內容及意義，並為充分之辯論，始得採為判決之基礎，
倘未宣讀、提示或告以要旨並令其辨認，均有違背同法第一百五
十五條第二項：「未合法調查之證據，不得作為判斷之依據」之
規定。原判決以台灣台南地方法院檢察署九十一年十月十六日公
務電話查詢及會簽紀錄表（見第八三○八號偵查卷第二○八頁，
原判決誤載為簡便行文表）一紙作為車號八Ｊ－八○○五號公務
車於九十年四月二十二日確由甲○使用，甲○所辯當天未使用上
開車輛為不足採之依據（見原判決第二四頁第十至十三行）。惟
依原審審理筆錄及卷內資料之記載，上開公務電話查詢及會簽紀
錄表在審判程序中並未經原審審判長向當事人或辯護人宣讀、提
示或告以要旨，並令其辨認，剝奪甲○之訴訟防禦權。況甲○之
選任辯護人於原審具狀主張該公務電話查詢及會簽紀錄表無證據
能力（見原審更(三)卷第一四八頁）。該公務電話查詢及會簽紀錄
表，是否警員製作之紀錄文書、證明文書？有無「顯有不可信之
情況」？是否符合刑事訴訟法第一百五十九條之四第一款傳聞例
外之情形？此與該紀錄表有無證據能力、得否作為論處甲○犯行
之證據攸關，原判決未予說明即遽作為論罪之依據，亦有判決不
載理由之違法。本院前次發回意旨已詳細指明，原判決就此仍未
詳予研求，而為相同推斷，致其瑕疵仍然存在，自有可議。（四
）原判決為乙○○無罪之諭知，於理由謂乙○○未驗貨係因與甲
○共謀本件虛偽採購詐款，應負刑事責任或僅因行政疏失，應負
行政責任，均有可能。查本件採購案之申請人係乙○○；驗收人
係後勤課股長莊福星，有台南市警察局購置財物申請單可稽。而
乙○○與甲○就本件虛購財物詐款既無事先謀議，則其於驗收人
員即後勤課股長莊福星蓋章表示驗收後，亦同為驗收之蓋章，即
難謂有違常情。況驗收人莊福星亦未實際驗收，而公訴人亦未認
與甲○有共犯之事實，顯僅認係行政疏失，則僅為申請人之乙○
○亦應為同是行政疏失之認定等語。然查：依卷附台南市警察局
購置財物申請單記載，本件採購案之請購單位請用人為乙○○，
業務單位經辦人則為莊福星，粘貼憑證用紙上記載經辦人為莊福
星，驗收或證明人則為乙○○（見他字第六三○號偵查卷第八五
、八六頁）。證人莊福星於調查站亦供稱上開採購案係乙○○負
責比價及驗收作業，伊只是核章而已（見他字第六三○號偵查卷
第七七頁），於第一審作證稱本件採購、交貨、驗收均由申請單
位負責，伊未經手驗收等語（見第一審卷一第九一頁），於原審
更一審審理時證稱：驗收係採購單位驗收，他們蓋好章後，將單
據送給我，我都是書面審核，因收據已來，且蓋了驗收證明，是
驗收人蓋章後才會送到我那，我不是第一個蓋章的，我是看驗收
好了才蓋章的等語（見原審更(一)卷第二○○頁）。又依原審更一
審向台南市警察局函查結果，經函覆稱：「(一)『小額採購案件，
廠商交貨至警局支付貨款的流程中，有哪些人需簽章？簽章中哪
些人需親自驗貨？』乙節，經查本局九十年間採購申請單暨憑證
用紙（如附件），小額採購案件，需簽章者為請購單位預算控制
登記、驗收或證明（請用人）、單位主管，業務單位經辦人及主
管，會計單位審核人員及主管，機關長官（或授權人員）。簽章
中需親自驗貨者為請用人。(二)『後勤課及無線電中心人員，有何
人於乙○○申請的小額採購案件中，曾代乙○○點收或驗收貨品
，而由乙○○蓋章驗收？』乙節，經查該期間後勤課及無線電中
心人員，並未有人曾代乙○○點收或驗收貨品，而由乙○○蓋章
驗收。(三)『小額採購案件之驗收人員可否由他人代為點收或驗收
，即可不用親自驗收就蓋驗收章？法令依據為何？』乙節，經查
小額採購案件之驗收人員不可由他人代為點收或驗收就蓋驗收章
。」（見原審更(一)卷二第四頁），足見本件小額採購案件，須由
申請人乙○○點收或驗收貨品，並由乙○○蓋章驗收，不可由他
人代為點收或驗收就蓋驗收章。原判決認本件採購案之申請人係
乙○○；驗收人係後勤課股長莊福星，乙○○在驗收人員即後勤
課股長莊福星蓋章表示驗收後，亦同為驗收之蓋章，即難謂有違
常情，而為有利於乙○○之認定，與卷證資料不符，亦有判決理
由矛盾之違誤。以上，或為上訴人等上訴意旨所指摘，或屬本院
得依職權調查之事項，應認原判決仍有撤銷發回更審之原因。又
原判決關於甲○不另為無罪諭知部分（見原判決理由甲貳之七）
，基於審判不可分之原則，應併予發回。另貪污治罪條例之共同
貪污所得財物，採連帶沒收主義，不得分別諭知沒收追繳，即沒
收追繳採共犯連帶說。原判決認甲○與陳映蓉就共同利用職務上
機會詐取財物部分，成立共同正犯（見原判決第三九頁第六至十
行），則就渠等共同詐取款項，亦應合併計算，諭知連帶追繳，
案經發回，併應注意及此。
據上論結，應依刑事訴訟法第三百九十七條、第四百零一條，判
決如主文。
中    華    民    國  九十八  年    三    月   十二   日
                      最高法院刑事第二庭
                          審判長法官  莊  登  照
                                法官  黃  一  鑫
                                法官  陳  世  淙
                                法官  許  錦  印
                                法官  劉  介  民
      本件正本證明與原本無異
                                      書  記  官
中    華    民    國  九十八  年    三    月   十七   日
                                                      K


司法院資訊處製作；財團法人民間司法改革基金會備份。
